【裁判字號】    95,交聲,649
【裁判日期】    951228
【裁判案由】    聲明異議
【裁判全文】
臺灣彰化地方法院交通事件裁定       95年度交聲字第649號
原處分機關    交通部公路總局台中區監理所彰化監理站
異  議  人
即受處分人    甲○○
上列異議人即受處分人因違反道路交通管理處罰條例案件，對於
交通部公路總局台中區監理所彰化監理站九十五年七月五日彰監
四字第裁六四—Ｉ00000000號處分不服，聲明異議，本
院裁定如下：
    主  文
原處分關於罰鍰新臺幣肆萬玖仟伍佰元部分撤銷。
前開撤銷部分，不罰。
其餘異議駁回。
    理  由
一、原處分機關略以：本件受處分人駕駛車主李玉枝所有2Ｒ—
    4071號自小客車，於民國九十五年六月二十九日零時五十八
    分在彰化縣北斗鎮地○○○○路口，因酒後駕車肇事，為警
    測得甲○○之呼氣所含酒精濃度高達每公升○‧六六毫克，
    已超過標準值，嗣經彰化縣警察局北斗分局警員舉發，並據
    原處分機關於九十五年七月五日以上開裁決書裁處「罰鍰新
    台幣（下同）四萬九千五百元整並吊扣駕駛執照十二個月」
    之處分。
二、聲明異議意旨略以：因酒後駕車一罪不二罰，為此聲明異議
    等語。
三、按行政罰法第五條規定：「行為後法律或自治條例有變更者
    ，適用行政機關最初裁處時之法律或自治條例。但裁處前之
    法律或自治條例有利於受處罰者，適用最有利於受處罰者之
    規定」。觀諸道路交通管理處罰條例第三十五條已於九十四
    年十二月二十八日修正公布，又依行政院於九十五年六月二
    十三日以院臺交字第○九五○○八七六八五號所發布之函令
    ，該修正條文定於九十五年七月一日起開始施行。而本案在
    交通部公路總局台中區監理所彰化監理站於九十五年七月五
    日裁決時，新條文已生效施行，依前揭行政罰法第五條之規
    定，自應適用行政機關裁處時即修正後道路交通管理處罰條
    例第三十五條之規定。而本案相關條文說明如下：
    （一）道路交通安全規則第一百一十四條第二款規定：汽車
         （包括機器腳踏車）駕駛人飲用酒類或其他類似物後
          其吐氣所含酒精濃度超過每公升○‧二五毫克或血液
          中酒精濃度超過百分之○‧○五以上者，不得駕車。
    （二）道路交通管理處罰條例第三十五第一項第一款規定：
          汽車駕駛人，駕駛汽車經測試檢定有酒精濃度超過規
          定標準者，處新臺幣一萬五千元以上六萬元以下罰鍰
          ，並當場移置保管其車輛及吊扣其駕駛執照一年。
五、另按九十五年二月五日生效之行政罰法第二十六條第一項規
    定，一行為同時觸犯刑事法律及違反行政法上義務規定者，
    依刑事法律處罰之。但其行為應處以其他種類行政罰或得沒
    入之物而未經法院宣告沒收者，亦得裁處之。同條第二項復
    規定，前項行為如經不起訴處分或為無罪、免訴、不受理、
    不付審理之裁判確定者，得依違反行政法上義務規定處罰之
    。又依據行政罰法第二十六條之立法理由，一行為同時觸犯
    刑事法律及違反行政法上義務規定時，由於刑罰與行政罰同
    屬對不法行為之制裁，而刑罰之懲罰作用較強，故依刑事法
    律處罰，即足資警惕時，實無一事二罰再處行政罰之必要。
    且刑事法律處罰，由法院依法定程序為之，較符合正當法律
    秩序，應予優先適用，但罰鍰以外之沒入或其他種類行政罰
    ，因兼具維護公共秩序之作用，為達行政目的，行政機關仍
    得併予裁處。再者，其他種類行政罰，係指違反行政法上之
    義務應受「裁罰性」之「不利處分」，依行政罰法第二條規
    定，包括限制或禁止行為之吊扣證照處分。而罰鍰之裁處仍
    應待刑事審判機關作成之裁判後，行政機關始得依裁判結果
    決定是否仍為罰鍰之裁處。
六、經查：本件異議人即受處分人甲○○上開酒後駕車除構成道
    路交通管理處罰條例第三十五條第一項第一款之交通違規事
    由外，亦已合於刑法第一百八十五條之三服用酒類不能安全
    駕駛動力交通工具而駕駛罪之構成要件，並經臺灣彰化地方
    法院檢察署檢察官於斟酌受處分人之素行尚佳、犯罪後坦承
    犯行，態度尚屬良好等刑法第五十七條所列事項及公共利益
    之維護後，認以緩起訴處分為適當，而於九十五年八月二十
    五日以九十五年度偵字第六六六四號一案為緩起訴之處分，
    並於九十五年九月二十六日確定，且於緩起訴處分書中載明
    緩起訴期間為一年，受處分人應於緩起訴處分確定，經該署
    通知後二個月內，向中華社會福利聯合勸募協會支付新臺幣
    一萬五千元，有上開緩起訴處分書及臺灣高等法院被告前案
    紀錄表各一份在卷可稽。則受處分人上開違反刑事法律禁止
    規範之犯罪事實既已明確，僅因檢察官採取緩起訴處分之替
    代性刑事處遇手段，未將該案逕行起訴或聲請簡易判決處刑
    ，致其後適用之刑事訴訟程序有所區別，然就受處分人負有
    包括支付一定金額予檢察官指定機構在內之義務觀察，其如
    未在上開指定期間內確實履行義務，依刑事訴訟法第二百五
    十三條之三第一項第三款之規定，受處分人將遭受撤銷緩起
    訴處分之不利益；反之，倘其確實遵守並履行各項緩起訴條
    件，除非合於刑事訴訟法第二百六十條所定情形之一，否則
    受處分人即無再就同一案件遭受刑事訴追之虞。從而，受處
    分人已因上開緩起訴處分而剝奪其財產權，主觀上前揭金錢
    給付義務亦具有強制性、懲罰性，雖不若易科罰金係以支付
    金錢作為自由刑之替代，惟經由緩起訴處分條件之履行使其
    免於遭檢察官發動起訴程序，仍具有替代刑罰之效果，廣義
    而言，應屬前揭所稱之「實質刑事法律處罰」，而有行政罰
    法第二十六條第一項「一事不二罰」規定之適用（臺灣高等
    法院臺中分院九十五年度交抗字第四七七號裁定同此結論，
    可值參照）。
七、綜上所述，原處分於罰鍰四萬九千五百元部分，依行政罰法
    第二十六條第一項前段規定，即應依刑事法律處罰之，已無
    再依上開道路交通管理處罰條例第三十五條第一項第一款裁
    處行政罰鍰之餘地，原處分機關未予詳查，遽予對異議人裁
    處罰鍰，容有未洽，異議人此部分之聲明異議為有理由，應
    就原處分裁處罰鍰之部分撤銷，並諭知受處分人不罰；至於
    原處分有關吊扣駕駛執照之部分，則係預防將來再犯危險之
    管制罰，而有別於前揭針對已發生違規事實科處罰鍰之行政
    秩序罰，屬行政罰法第二十六條第一項但書所稱之「其他種
    類行政罰」，因而原處分機關依道路交通管理處罰條例第三
    十五條第一項第一款裁處吊扣受處分人駕駛執照十二個月（
    一年），尚無不合，異議人此部分之聲明異議為無理由，應
    予駁回。
據上論斷，應依道路交通管理處罰條例第八十七條第二項，道路
交通案件處理辦法第十九條、第二十條前段，裁定如主文。
中     華     民     國    95    年   12    月   28    日
                     交通法庭           法  官   黃玉齡
以上正本證明與原本無異。
如不服本裁定應於送達後五日內向本院提出抗告狀。
中     華     民     國    96    年    1    月    3     日
                                        書記官   王惠嬌


司法院資訊處製作；財團法人民間司法改革基金會備份。
